【裁判字號】    99,家上,59
【裁判日期】    990601
【裁判案由】    確認遺囑真正
【裁判全文】
臺灣高等法院民事判決                  99年度家上字第59號
上  訴  人  乙○○
訴訟代理人  許中銘律師
被  上訴人  財政部國有財產局臺灣北區辦事處
法定代理人  甲○○
訴訟代理人  丙○○
上列當事人間因確認遺囑真正事件，上訴人對於中華民國98年10
月22日臺灣臺北地方法院97年度家訴字第77號第一審判決提起上
訴，本院於99年5月18日言詞辯論終結，判決如下：
  主  文
上訴駁回。
第二審訴訟費用由上訴人負擔。
  事實及理由
一、上訴人起訴主張：訴外人陳福植係單身老人，於民國（下同
    ）94年3月11日因病去世，生前獨居於臺北市○○區○○路2
    段109巷26弄19號3樓，經轄區員警前往上址查訪時，發現其
    曾於92年11月23日立有遺囑（下稱系爭遺囑），載明將遺產
    遺贈予上訴人之意旨，即將遺物送往主管機關臺北市政府社
    會局，嗣經原法院選任被上訴人為遺產管理人，並准許公示
    催告在案。上訴人於上開公示催告期間以書狀向被上訴人聲
    明願受遺贈意旨，然被上訴人竟否認遺囑之真正，拒不將遺
    贈物交付上訴人，爰提起本件訴訟，請求確認陳福植於92年
    11 月23日所書之自書遺囑為真正等情。原審為上訴人全部
    敗訴之判決，上訴人不服，提起上訴，並於本院聲明：(一)原
    判決廢棄；(二)確認陳福植於92年11月23日所書立之自書遺囑
    為真正；(三)訴訟費用由被上訴人負擔。
二、被上訴人則以：上訴人曾持一份立書說是遺囑，聲明受遺贈
    陳福植之遺產，但沒有說明遺贈內容，且該遺囑之筆跡與陳
    福植於銀行印鑑卡上之特徵不同；又上訴人一再爭執系爭遺
    囑係於陳福植家中尋獲，足認非屬偽造變造云云，惟遺囑之
    保存處所非自書遺囑之成立要件，且與遺囑之真正無關等語
    ，資為抗辯，並於本院答辯聲明：(一)上訴駁回；(二)訴訟費用
    由上訴人負擔。
三、兩造不爭之事實：
    陳福植為在臺單身獨居老人，於94年3月11日死亡，前經原
    法院指定被上訴人為遺產管理人，被上訴人持有陳福植遺囑
    原本等情，有上訴人提出之陳福植死亡證明書及被上訴人94
    年10月20日台財產北接字第0940041844號函等件影本在卷，
    並為兩造所不爭執，堪信為真實。
四、兩造爭執要旨：(一)上訴人提起本件確認之訴，其是否有即受
    確認判決之法律上利益？(二)本件系爭遺囑是否為真正？茲分
    述之：
    (一)本件上訴人提起本件確認之訴，有即受確認判決之法律上
      利益：
      按確認法律關係之訴，非原告有即受確認判決之法律上利
      益者，不得提起之；確認證書真偽或為法律關係基礎事實
      存否之訴，亦同，民事訴訟法第247條第1項定有明文。本
      件上訴人於原審起訴主張已故陳福植係單身老人，於94年
      3月11日病逝，死後管區警員發現系爭遺囑，即將該遺囑
      送台北市政府社會局，嗣經原法院選任被上訴人為遺產管
      理人，並准許公示催告在案，上訴人於上開公示催告期間
      以書狀向被上訴人表明願受遺贈之意旨，乃被上訴人否認
      系爭遺囑之真正，拒不將遺贈物交付上訴人，被上訴人既
      對系爭遺囑之真正有爭議，上訴人提起本件訴訟有即受確
      認判決之法律上利益，合先敘明。
    (二)系爭遺囑並非真正：
      1.上訴人主張系爭遺囑為陳福植之自書遺囑，被上訴人則
        否認該遺囑真正，則上訴人於此有利於己之事實，自應
        負舉證之責。原法院依上訴人之聲請，函台北富邦商業
        銀行興隆分行、文山興隆路郵局、臺灣銀行公館分行，
        請提供陳福植生前申請開戶之簽名、筆跡及印鑑資料，
        由該院連同遺囑原本一併檢送法務部調查局，囑託鑑定
        系爭遺囑簽名筆跡是否真正。經該局將系爭遺囑上之筆
        跡編為甲類筆跡，銀行郵局開戶筆跡編為乙類筆跡，鑑
        定結果：甲類筆跡與乙類筆跡筆劃特徵不同，此有該局
        97 年12月1日調科貳字第09700466850號鑑定書在卷足
        稽（見原審卷第66頁-67頁）。個人之筆跡，雖可能因
        時間不同而略有差異，但本件送鑑筆跡之結構佈局、態
        勢神韻、書寫習慣均不同（見原審卷第67頁），足見系
        爭遺囑非陳福植所自書。既無證據足資證明法務部調查
        局之鑑定有瑕疵，本院認調查局之鑑定結果為真實。本
        件無將筆跡再送刑事警察局或國外鑑定之必要。
      2.按遺囑為法定要式行為，非依法定方式為之，不生效力
        。又按「自書遺囑者，應自書遺囑全文，記明年、月、
        日，而所稱自書遺囑者，應自書遺囑全文，記明年、月
        、日，並親自簽名。如有增減、塗改，應註明增減、塗
        改之處所及字數，另行簽名。」民法第1190條定有明文
        。查系爭遺囑字跡經鑑定結果，與陳福植生前開戶字跡
        特徵不同，自不能認係由遺囑人自書，應屬無效。
      3.上訴人雖主張印文部分再送刑事警察局鑑定印文之真正
        等情，但查上訴人並無法舉證證明系爭遺囑上之印文系
        陳福植自行蓋印，且查自書遺囑為要式行為，必須為遺
        囑人自書遺囑全文，且親自簽名，其遺囑始生效力，前
        已言之，則印文部分，縱經鑑定為真，仍無法認定系爭
        遺囑為真正，是以上訴人請求調閱印鑑再送李昌鈺博士
        或刑事警察局為印文真正之鑑定，本院認為並無必要，
        不應准許。
五、綜上所述，本件系爭遺囑並非真正，上訴人訴請確認系爭遺
    囑真正，自不能准許。原審判決上訴人敗訴，核無不合，應
    予維持，上訴論旨，仍執陳詞，斤斤指摘原判決不當，聲明
    廢棄改判，為無理由，應予駁回上訴。
六、本件事證已臻明確，兩造其餘之攻防方法，經審酌後，認與
    判決結果無影響，無庸逐一論述，併此敘明。
七、據上論結，本件上訴為無理由，依民事訴訟法第449條第1項
    、第78條，判決如主文。
中    華    民    國    99    年    6     月    1     日
                  民事第15庭
                      審判長法  官  林恩山
                            法  官  黃國忠
                            法  官  郭松濤
正本係照原本作成。
如不服本判決，應於收受送達後20日內向本院提出上訴書狀，其
未表明上訴理由者，應於提出上訴後20日內向本院補提理由書狀
（均須按他造當事人之人數附繕本）上訴時應提出委任律師或具
有律師資格之人之委任狀；委任有律師資格者，另應附具律師資
格證書及釋明委任人與受任人有民事訴訟法第466條之1 第1項但
書或第2項（詳附註）所定關係之釋明文書影本。
中    華    民    國    99    年    6     月    1     日
                            書記官  方素珍

附註：
民事訴訟法第466條之1（第1項、第2項）：
對於第二審判決上訴，上訴人應委任律師為訴訟代理人。但上訴
人或其他法定代理人具有律師資格者，不在此限。
上訴人之配偶、三親等內之血親、二親等內之姻親，或上訴人為
法人、中央或地方機關時，其所屬專任人員具有律師資格並經法
院認為適當者，亦得為第三審訴訟代理人。

司法院資訊處製作；財團法人民間司法改革基金會備份。
